臺灣高等法院臺南分院刑事判決
上　訴　人　臺灣臺南地方法院檢察署檢察官
被　　　告　丙 ○ ○
被　　　告　乙 ○ ○
共　　　同
選任辯護人　蔡 文 斌　律師
　　　　　　曾 靖 雯　律師
　　　　　　何 冠 慧　律師
上列上訴人因被告侵占等案件，不服臺灣臺南地方法院93年度易
字第30號中華民國93年11月30日第一審判決（起訴案號：臺灣臺
南地方法院檢察署91年度偵字第11026號、92年度偵字第4191號
），提起上訴，本院判決如下：
    主  文
上訴駁回。
    理  由
一、公訴意旨略以：被告丙○○及其妻乙○○於民國八十八年六
    月十五日，以新台幣（下同）一千萬元之代價，將渠等所經
    營，位於台南市○○路七號之「真好通用器材有限公司」（
    下稱真好公司）台南廠地一千坪，租予「豐隆鋼鐵廠股份有
    限公司」（下稱豐隆公司），置放如附表一所示之機器，期
    間三年，且三年租金已全部付清。詎丙○○、乙○○竟共同
    意圖為自己不法之所有，未經豐隆公司之同意或授權，即擅
    自將上開機器設備盜賣一空。嗣豐隆公司負責人甲○○於九
    十一年七月間某日，在王東園（另為不起訴處分）所經營，
    位於台南縣仁德鄉○○路○段一九七號之一強鼎國際有限公
    司（下稱強鼎公司）之廢置廠房內，找到上開被盜賣之部分
    機器設備並報警處理，經警於同年八月十三日持台灣台南地
    方法院法官所簽發之搜索票至該處搜索，並扣得如附表二所
    示之機器設備。因認被告等涉有刑法第三百二十條第一項之
    竊盜罪嫌云云。
二、按犯罪事實，應依證據認定之，無證據不得推定其犯罪事實
    ；又不能證明被告犯罪者，應諭知無罪之判決，刑事訴訟法
    第一百五十四條、第三百零一條第一項分別定有明文。次按
    事實之認定，應憑證據，如未能發現相當證據，或證據不足
    以證明，自不能以推測或擬制之方法，為裁判基礎；認定不
    利於被告之事實，須依積極證據，苟積極證據不足為不利於
    被告之事實認定時，即應為有利於被告之認定，更不必有何
    有利之證據；又認定犯罪事實所憑之證據，雖不以直接證據
    為限，間接證據亦包括在內；然而無論直接或間接證據，其
    為訴訟上之證明，須於通常一般之人均不致有所懷疑，而得
    確信其為真實之程度者，始得據為有罪之認定。最高法院四
    十年臺上字第八六號、三十年上字第八一六號、七十六年台
    上字第四九八六號分別著有判例可資參照。又刑事訴訟法第
    一百六十一條已於民國九十一年二月八日修正公布，其第一
    項規定：檢察官就被告犯罪事實，應負舉證責任，並指出證
    明之方法。因此，檢察官對於起訴之犯罪事實，應負提出證
    據及說服之實質舉證責任。倘其所提出之證據，不足為被告
    有罪之積極證明，或其指出證明之方法，無從說服法院以形
    成被告有罪之心證，基於無罪推定之原則，自應為被告無罪
    判決之諭知。（九十二年度台上字第一二八號判例參照）。
三、本件公訴人認被告丙○○等二人涉有上揭犯行，係以（一）
    上開機器設備，究係被告向告訴人所購買？抑或告訴人甲○○用以抵償借款？被告丙○○、乙○○所辯即已分歧，要屬
    有疑。然就被告乙○○於警訊時所自承：「（問：你公司有
    無以三千萬元代價向甲○○購買新機器？）有的，但不是新
    機器而是舊機器。」等語，並參諸如附表一機器電機清冊內
    容所載編號1.2.3.4.7.係屬新機器，並非全部為舊機器，是
    該清冊所載機器設備並非被告所主張之買賣標的物至明。
    （二）告訴人甲○○主張向被告丙○○、乙○○租用廠房置
    放機器設備一節，已據提出租賃契約書及機器電機清冊一份
    在卷可稽。雖被告丙○○否認有租賃關係存在，辯稱：「我
    與甲○○簽訂該張契約書，係甲○○欲拿該張契約書向股東
    兄弟交代該等機器還是屬於甲○○公司所有。」云云，然被
    告就此非但始終未能舉證供查，以佐實其說。且該等機器之
    價格甚鉅，則在告訴人甲○○並無另行簽立其他契約或字據
    予被告丙○○，以保障其權益之下，衡之常情，被告丙○○
    焉有率然應允，致告訴人甲○○得以依約索回，使自己遭受
    損失之理？云云，為其主要論據。
四、訊據被告丙○○、乙○○均堅決否認有何竊盜之犯行，被告
    丙○○辯稱：我常常買告訴人甲○○公司的舊機器，當天他
    急著來找我，追到斗南交流道那邊碰面，他說他很急需要二
    千萬元，否則會被別人追殺，結果他就遊說我向他買二千萬
    元的舊機器。該舊機器進口後因不合用，所以就放在他的廠
    房很久不用，而且他的廠房因欠遠東銀行沒有繳利息，雖然
    廠房內有二批機器，一批有設定抵押給銀行，我買的那批機
    器沒有設定抵押，他怕銀行來接管，如拍賣設定抵押的機器
    不夠還債的話，我買的另外一批機器也會被銀行拍賣，所以
    他就遊說我向他買該批機器，以便趕快運出廠房，否則財產
    會全部落空等語。被告乙○○辯稱：告訴人將賣給我們的機
    器所得二千萬元跟股東兄弟說只有賣四百萬元，他為了向兄
    弟交代，自己寫了一張機器的租賃契約書，騙我們簽名，後
    來他就憑著這張租賃契約書來告我們，事後他跟我說告我們
    的用意只是要向股東作一個交代，我們向告訴人買那批機器
    不是要自己用，是要轉售，但是隔很久也賣不出去，後來拿
    其中的一部份機器去向王東園抵債，因為我之前開給王東園
    的票跳票了，落得我現在一無所有，他卻道聽塗說我們這批
    機器轉售得款九千多萬元，想向我們敲詐，敲詐不成，才告
    我們等語。辯護人提出辯護意旨稱：告訴人拿八十八年六月
    十五日租賃契約書主張兩造有承租的關係，實際上這張租賃
    契約是被告要讓告訴人拿去給股東交代說機器只是租放在被
    告處，並沒有賣斷，除了該張租賃契約書以外，同日還有再
    簽另一張租賃契約書，全部都是告訴人所寫，第一份只有丙○○簽名真正，其他印文都是告訴人偽造的（即告證二乙○○方形印文之該份租約），是告訴人拿去給股東交代，另一
    份簽名及印文都是真正，這是留在被告這邊（即原審93年2
    月5日刑事準備書狀證二之乙○○圓形印文之該份租約），
    這份契約才是被告真正簽的契約，是因為被告發現契約內容
    太離譜覺得不妥拿回來，且印文真正亦覺得不妥，才再簽另
    外一份契約，只有簽名，沒有蓋印文。我們認為這張租約是
    通謀虛偽，要讓告訴人向股東交代用的，實際上沒有承租的
    事實，告訴人都沒有到過被告的廠房，從告訴人在檢方提出
    之機器清冊，根本沒有騎縫章，足見告訴人所述不實在等語
    。
五、經查：
  (一)告訴人甲○○於91年8月13日第一次警詢及91年10月6日第二
    次警詢一致指訴稱：於88年6月15日在某餐廳吃飯中簽訂契
    約的。被告夫妻於八十八年間向我利隆鋼鐵公司高雄廠以三
    千萬元購買乙套日本SNK舊機器，當時被告夫妻開數張合計
    二千萬元支票給我作為貨款，另一千萬元係作為向他租地放
    置義大利牌之新機器之租金，該二千萬元與租賃契約書內之
    新機器無關，有侯景森、林宇辰為證云云，於偵查中指稱：
    「（何時賣SNK舊機器給被告？）與租賃契約書簽立時間大
    約同時。」（見九一年度發查字第一九七八號偵查卷第四七
    頁）核與證人侯景森於偵查中證稱：（SNK舊機器是何時賣
    給丙○○？）八十七年先買鋼筋冷卻床，再來至八十八年初
    再買主設備等語。（見九一年度偵字第一一○二六號偵查卷
    第九一頁）不符，且另查告訴人於87年6月16日簽立一紙協
    議讓與書載稱：「茲因利隆公司前與真好公司郭老闆有設備
    工程款債務問題，今特協議將高雄廠之日本SNK舊機器全套
    同意由丙○○先生拆除運出。」（見九一年度偵字第一一○
    二六號偵查卷第九四頁），而告訴人迭於偵查、原審審理中
    ，均未舉證說明其於警詢之指訴與上開協議讓與書所載是否
    係不同之兩套日本SNK舊機器，且於本院行準備程序及審理
    中亦未到庭，若僅有一套日本SNK舊機器，則一為88年間之
    事，另一為87年間之事，殊為不合，足見告訴人上開指訴顯
    與上開協議讓與書所載不符，其指訴頗值疑慮。
  (二)告訴人於警詢已坦認收受被告開具之二千萬元支票，有如上
    述，且於偵查中亦為相同坦認（見九一年度發查字第一九七
    八號偵查卷第一七頁背面），復有真好公司（負責人乙○○
    ）為發票人，發票日八十八年七、八、九月間之金額合計二
    千萬元之支票影本十一張及支票存根影本十一張附卷可憑（
    見本院卷第六一頁及九一年度偵字第一一○二六號偵查卷第
    一四頁）；而扣案如附表二所示之機器，被告係於89年6月7
    日以二千萬元計價讓渡給債權人王東園，有讓渡書影本一紙
    附卷可稽（見九一年度偵字第一一○二六號偵查卷第八二頁
    ），而告訴人於第一次警詢亦稱：警方所查扣之機器價值約
    二、三千萬元等語。綜上，扣案如附表二所示之機器，應係
    被告以二千萬元向告訴人購買或以告訴人向被告借款二千萬
    元債務抵債無訛，且核與告訴人所稱價值相當，並無差距過
    鉅。
  (三)參之證人黃昌埔於原審到庭詰問結果，辯護人問：何時去過
    那廠房（提示警卷所附查獲扣押物之強鼎公司）？證人答：
    八十九年間八月十三日左右，我有工作記錄本子有紀錄，八
    月十三日我的紀錄是與利隆鋼鐵廠公司甲○○先生一起去的
    。辯護人問：你去那邊作何事？證人答：施先生約我去那邊
    看機器。辯護人問：請提示警訊有關扣押機器照片，在場房
    是否看到如照片所示機器？證人答：是的，有包裝機、軋鋼
    機、飛剪機等。辯護人問：當天現場有幾人？證人答：有我
    、甲○○及他弟弟、及另一位郭先生夫妻，這是第一趟。辯
    護人問：郭先生夫妻是否在場被告？證人答：是的。第二趟
    是何時去，現場有哪些人？證人答：第二次大約是第一趟去
    後隔約半年，在場有施先生及日本大倉商事株式會社伊通先
    生及另二位技師。（見原審卷第六七、六八頁）參之被告丙○○經營之真好公司於八十九年六月七日即已將附表二所示
    之機械等讓渡交付予強鼎公司之王東園等情，有讓渡書影本
    一紙在卷可稽，已如上述。故依證人黃昌埔所證，告訴人甲○○於八十九年八月十三日左右與被告丙○○等至強鼎公司
    時，即應知道附表二所示之機器等已放置該公司內，而非如
    告訴人於第一次警詢所稱於九十一年七月間才發現附表二之
    機器放置強鼎公司內。詎告訴人甲○○於八十九年當時，既
    然已發現附表二之機器放置強鼎公司內，非放置其向被告承
    租之真好公司台南廠內，其竟未報警處理，迨九十一年八月
    七日始具狀向台南市警察局告訴，其間長達二年之久；且自
    其所稱於八十八年六月十五日承租被告之廠房，迄提出告訴
    時止，亦已長達三年之久，而未加以利用該批機器，凡此均
    有違常情。足認告訴人甲○○就附表二之機器，於八十九年
    八月十三日當時，即已明知非被告所竊取。
  (四)至於附表一所示扣除附表二所示外其餘之機器，檢察官並未
    舉證在何時何地查獲係為被告等藏匿或出售。而被告丙○○
    雖坦承有在與告訴人通謀虛偽製作之租賃契約上簽名（但另
    稱告訴人所提出租賃契約上真好公司及乙○○方形之印文為
    告訴人事後偽造者），且依該租賃契約之內容本文所載亦有
    （如附清冊）字樣，但告訴人於91年8月7日具狀告訴所附
    之租約機器清冊係打字者，核與其於偵查中所提之租約機器
    清冊係手寫者（見九一年度偵字第一一○二六號偵查卷第二
    四頁及九一年度發查字第一九七八號偵查卷第四八頁）迥然
    不同；告訴人所提之上開兩種清冊均未見有附件之騎縫章
    等連結之記號；況告訴人稱如附表一所示之機器值上億元
    ，該租賃契約雙方竟未偕同拿去公證以示慎重，有違常情；
    告訴人所提出之租賃契約書，其上真好公司及負責人乙○○之印文，核與被告開給告訴人合計二千萬元之十一張支票
    （已如上述，見本院卷第六一頁）上真好公司及負責人乙○○之印文，兩者迥然不同，前者真好公司及負責人乙○○之
    印文之字體均為正楷，且負責人乙○○之印文為方形；而後
    者真好公司及負責人乙○○之印文之字體均為隸書，且負責
    人乙○○之印文為圓形。申言之，告訴人未要求被告以真好
    公司及負責人乙○○之「印鑑章」蓋在該租賃契約上以示慎
    重，亦有違常情。綜上，被告丙○○當初在該租賃契約上簽
    名時，有無該告訴人於訴訟中所提出之租約附件「機器電機
    清冊」？頗值疑慮，則自難確定有無告訴人所稱如附表一所
    示扣除附表二所示外其餘之機器，放置於被告之廠房內。
  (五)綜上所述，被告上開所辯尚堪採信。此外，復查無其他積極
    證據足資證明被告有何竊盜犯行，是被告犯罪尚屬不能證明
    ，應為無罪之判決。至於告訴人具狀請求檢察官上訴略稱：
    (1)可傳訊林宇辰證明該租賃契約書內容實在；(2)可傳訊侯景
    森與黃昌埔證明租賃契約書清冊所載機器，分別放置在台南
    市○○路與新營安溪寮土地，兩地合計超過一千坪以上，故
    契約書記載台南廠土地約一千坪，並無不實云云。經查，(1)
    林宇辰之前係利隆公司之營業處長，其於偵查中已證稱：「
    （何以知道一千萬元是作為租金用的？）當時是在回台北路
    上，我好奇問甲○○…，他才告訴我一千萬元是做為租金抵
    用。（甲○○與丙○○在談時，你有無在場？）沒有，我坐
    在隔壁桌。」等情在卷（見九一年度偵字第一一○二六號偵
    查卷第九○頁），是本院認無再傳訊林宇辰之必要。(2)侯景
    森之前係利隆公司員工，其於警詢中已證稱：於八十八年六
    月間，我公司與丙○○夫婦簽訂契約書後，該些新機器均經
    我手搬運至丙○○夫妻台南廠房租放的等情在卷，並未證稱
    分別放置在台南廠與新營廠，是本院認無再傳訊侯景森與黃
    昌埔之必要。併此敘明。
六、原審以調查證據結果，斟酌全辯論意旨，認不能證明被告犯
    罪，而諭知被告無罪，核無不當，檢察官上訴意旨仍執前詞
    認應成立犯罪，指摘原判決不當，為無理由，應予駁回。
據上論斷，應依刑事訴訟法第368條，判決如主文。
本案經檢察官張太龍到庭執行職務。
中　　華　　民　　國　　94　　年　　6 　　月　　30　　日
                  刑事第三庭    審判長法　官  陳義仲
                                      法　官  楊子莊
                                      法　官  陳顯榮
以上正本證明與原本無異。
不得上訴。
　　　　　　　　　　　　　　　　　　　書記官  陳嘉琍
中　　華　　民　　國　　94　　年　　7 　　月　　1 　　日
附表一：
┌───────────────────────────────────┐
│租賃契約書附件(機器電機清冊)                                          │
├───┬────────────────────────┬──────┤
│編號  │名稱及數量                                      │備        註│
├───┼────────────────────────┼──────┤
│ 一   │義大利製飛剪機三台全套（全新未用）另急剪機一台  │            │
├───┼────────────────────────┼──────┤
│ 二   │義大利製BLOCK 280HV軋鋼機二台全新               │            │
├───┼────────────────────────┼──────┤
│ 三   │義大利製盤元包裝系統及跑道台車十六台全新        │            │
├───┼────────────────────────┼──────┤
│ 四   │義大利製尊棍機二台全新                          │            │
├───┼────────────────────────┼──────┤
│ 五   │義大利製750HV軋台二套、585HV軋台六套、390HV軋台 │            │
└───┴────────────────────────┴──────┘
┌───┬────────────────────────┬──────┐
│      │八套（以上均含軋棍、出入口、培林等等全部）      │            │
├───┼────────────────────────┼──────┤
│ 六   │義大利製圓鋼包裝機（小包三台、大包一台）及      │            │
│      │連條式輸送機6M×6M（含齒輪）一套                │            │
├───┼────────────────────────┼──────┤
│ 七   │德國製全新盤元包裝設備（未拆箱）四組及          │            │
│      │全自動控制七十五箱                              │            │
├───┼────────────────────────┼──────┤
│ 八   │德國製盤元輸送機50M含三台風車及收線集中台 22T式 │            │
│      │德國製含輸送連條馬達、風車馬達90KW×3台 油壓機二│            │
│      │台                                              │            │
├───┼────────────────────────┼──────┤
│ 九   │台製盤元收集車十六台、盤元輸送帶一式            │            │
│      │（含出料機台一式等）                            │            │
├───┼────────────────────────┼──────┤
│ 十   │ 日本全自動化電腦控制盤一式大倉製               │            │
└───┴────────────────────────┴──────┘
附表二：
┌───────────────────────────────────┐
│扣押清單                                                              │
├───┬────────────────────────┬──────┤
│編號  │名稱及數量                                      │備        註│
├───┼────────────────────────┼──────┤
│ 一   │義大利製圓鋼大包裝機一台                        │            │
├───┼────────────────────────┼──────┤
│ 二   │義大利製圓鋼小包裝機三台                        │            │
├───┼────────────────────────┼──────┤
│ 三   │義大利製飛剪機三台                              │            │
├───┼────────────────────────┼──────┤
│ 四   │義大利製BLOCK 280HV軋鋼機二台                   │            │
├───┼────────────────────────┼──────┤
│ 五   │義大利製750HV、580HV、390HV軋台共十二套（以上九 │            │
│      │套含軋棍、三套無含軋棍）                        │            │
├───┼────────────────────────┼──────┤
│ 六   │義大利製盤元包裝系統及跑道台車四台              │            │
└───┴────────────────────────┴──────┘
